【裁判字號】    89,訴,1959
【裁判日期】    900426
【裁判案由】    給付報酬
【裁判全文】
臺灣臺北地方法院民事判決  八十九年度訴字第一九五九號
    原      告  林清恕即林清恕建築師事務所
    訴訟代理人  黃壽富
    被      告  宜興建設股份有限公司
                          設台北市○○路一０二號十五樓
                          公司統一編號：00000000號
    法定代理人  甲○○    住台北市○○路一七九號十二樓
    訴訟代理人  謝恩華律師
    複代理人    岳珍律師
                乙○○    住台北市○○○路○段一六二號十樓之二
右當事人間請求給付報酬事件，本院判決如左：
    主      文
原告之訴及假執行之聲請均駁回。
訴訟費用由原告負擔。
    事      實
甲、原告方面：
一、聲明：
（一）被告應給付原告新台幣（下同）二百十六萬二千八百八十八元，及自起訴狀繕
      本送達翌日起至清償日止按年息百分之五計算之利息。
（二）願供擔保以代釋明，請准宣告假執行。
二、陳述：
（一）原告於民國八十三年間受被告委託，就坐落台北縣板橋市○○段第八二地號等
      十七筆土地，負責設計、監造等工程新建事宜，並約定被告應給付原告設計監
      造費用二百零四萬三千八百六十五元。原告於八十四年間掛號經台北縣政府工
      務局建築管理課審查書圖予以收件受理後，被告同時依約將前開費用百分之五
      十即一百零二萬一千九百三十二元繳入臺灣省建築師公會台北聯絡處而給付與
      原告，餘款約定於台北縣政府工務局核發許可建造執照後付款。嗣後前開新建
      工程在八十四年七月二十五日取得建造執照，但被告因與前數土地地主合建協
      議發生變故，導致原告原設計書圖無法沿用，乃要求原告辦理變更設計，廢除
      前述建造執照，原告為此代被告支出簽證費用及建造規費等。該重新申請案件
      於八十六年八月十六日獲台北縣政府工務局核發建造執照，至此被告應給付之
      費用除首開約定設計監造費用餘額外，連同變更設計過程中墊繳費用，共計二
      百十六萬二千八百八十八元。經原告請求被告給付，被告應允俟該合建房屋建
      築完工後，再以優惠折價移轉房屋與原告抵償上開費用，原告並未同意選擇受
      讓房屋以抵償費用，但上述合建工程被告卻遲未開工。原告早於八十六年八月
      十六日即依約完成設計、監造等書圖及應辦理事務，屢次催告被告給付積欠之
      費用，均未獲置理。為此爰依被告委託原告設計、監造等契約之法律關係，起
      訴請求被告給付二百十六萬二千八百八十八元，及自起訴狀繕本送達翌日起至
      清償日止按年息百分之五計算之利息。
（二）對被告抗辯所為之陳述：
  １、被告於八十三年間委託原告為其規劃設計監造板橋市○○段80、81、82、83、
      84、85、86、87、88、91、92、95、96、99等十四筆地號，並於八十三年六月
      十七日申請領有台北縣政府核發八三定—板27—1205號建築線，而至同年年底
      被告為考量基地完整性，指示原告將角地76、77、78等三筆地號納入基地規劃
      範圍，並依台灣省停車獎勵辦法規劃設計地下二層，地上九層建築物，並於八
      十三年八月十八日以整筆土地共十七筆地號，申請並領有八三定—板27—1578
      號建築線。於此同時，被告負責土地開發之湯鎮魁要求為其規劃和平段72、73
      地號（與76、77、78地號同一地主），當時原告依專業考量評估後即告以該基
      地被既成巷道佔用，面積太小無法規劃，除非基地內既成巷道可辦理廢巷。且
      在其要求下，暫以巷道廢除後之基地畫一草圖，供其參考。之後，被告積極洽
      詢是否該臨接巷道可辦理廢除，獲得答案皆為周圍計劃道路未完全開闢，不能
      辦理。除非基地上佔用道路房屋先拆除，將計劃道路開闢完成，始可辦理廢巷
      ，而後因原申請建築線逾期無效，再於八十四年五月九日向都計課掛號重新申
      請76、77、78、80、81、82、83、84、85、86、87、88、91、92、95等十七筆
      地號建築線，同年六月七日核准，文號為八四定—板 01—820號。領得建築線
      後，原告依被告指示掛號申請該十七筆地號之建造執照及拆除執照。被告並已
      繳付百分之五十設計費。該十七筆地號建照及拆照於八十四年七月十五日核准
      。
  ２、被告另要求原告為其申請七二、七三地號建築線，並於八十四年六月二十四日
      掛號申請，九月二十五日核准。該建築線核准後被告要求為其設計此二筆土地
      ，當時原告即告以其所剩面積太小，留設騎樓後之面積尚不足以設計樓梯，實
      無法設計，之後被告又要求原告於八十四年二十三日掛號辦理第一次變更設計
      ，變更室內隔間及外觀造型，並於十一月六日核准變更。該案核准變更後原告
      向被告請領設計費，未獲回應。
  ３、八十四年十一月二十一日原告至被告處開會，被告告以因七二、七三地號未能
      興建，造成同一地主之76、77、78地號之土地不同意合建，須再辦理變更設計
      ，縮小基地面積，並允諾就該給付之設計費俟變更完成後，再予以處理。之後
      因前申請之建照到期，乃於八十五年一月掛號申請開工展期至八十五年四月二
      十五日。
  ４、兩造間迭經多次討論其變更設計後終於定案變更為地下二層，地上八層，基地
      縮小為和平段82、83、84、85、86、87、88、91、92、95、96等11筆地號，並
      於八十五年三月二十六日掛號申請第二次變更設計於八十五年四月二十日核准
      。原告於八十五年四月二十四日第二次變更設計申請核准後再次向被告請款一
      百六十九萬二千一百九十元，惟被告均藉故拖延置之不理。
  ５、被告嗣後又委託訴外人豪成營造有限公司辦理申報開工事宜，並於八十五年四
      月二十四日掛號申報開工，又因工地現有房屋業主無法配合部份拆除，未達開
      工標準，申報開工一直無法完成法定程序，於八十五年八月間，被告決定放棄
      本案，並讓建照逾期作廢，準備重新申請建照，因建照重新申請，被告要求重
      新檢討設計，平面隔局、外觀大幅變動，最後定案為地下一層，地上八層建築
      物，土地地號為和平段81、82、83、84、85、86、87、88、91、92、95、96等
      12筆地號土地，重新申請之建築線因未留底無法檢附。
  ６、八十五年二月九日原告再次向被告要求請款，含此次重新申請建照之費用及代
      墊之各項規費，共二百十六萬二千八百八十八元，但被告均無回應，直至八十
      六年一月，被告方指派該公司職員游榮富經理與原告相約於凱悅飯店，商談請
      款事宜，席間游經理表示因該案尚未完成，希望能於完工後，直接給付現金三
      百萬或等值房屋，原告原則同意但未答應或選擇以何種方式給付。
  ７、嗣被告要求於八十六年六月掛號申請建照，並於八十六年八月六日核准，於八
      十六年八月十六日領取，並重新辦理水電、消防、電信審查之相關手續完備，
      且於八十七年二月辦理開工展期至八十七年五月十五日。八十七年四月二十一
      日原告將建造執照正本、副本及水電、消防、電信等審查通過之資料交予被告
      ，準備申報開工，被告並再委託訴外人振和營造有限公司辦理申報開工事宜，
      於五月一日施工計劃完成申報，五月八日完成申報開工。惟本設計案自申報開
      工完成後，工地一直尚未正式動工，且原地上物亦未見拆除，直至八十八年十
      一月四日台北縣政府工務局施工課至現場勘查，並於八十八年十二月七日通知
      應提出具體開工事實，否則將取消建造執照。於此期間原告迭次與被告聯絡希
      望被告能協調地主，拆除部份房屋，以達開工之標準，儘快拍照補送資料，以
      免建造執照被取消，然被告或因其利益不足或市場景氣之考量始終無意協調。
  ８、以上可見係被告故意違約。
  ９、原告係負責上述土地之開發設計、建築物之設計監造，設計圖面、討論、定案
      、辦理建築線、辦理專案報告、申請建造執照。在申請取得建造執照後，再由
      原告委託水電技師處理消防、給水、電氣、排水、電信等事項，在委託結構技
      師做結構計算、鋼筋施工圖，完成後交與被告辦理開工。本件被告並未開工，
      是原告處理之事務僅至申報開工為止。原告起訴請求之費用並未包括上開七二
      、七三、七六、七七、七八地號部分處理事項之費用。原告僅請求至八十六年
      八月十六日前為申請建造執照所支出之款項、設計圖說相關費用。
  10、依據臺灣省建築師公會各辦事（連絡）處會員業務酬金代收轉付辦法處理要點
      第三條規定，被告既未開工，則請求權並未罹於時效。
三、證據：提出台北縣政府工務局八四板建字第八四一號建造執照、拆除執照、台北
    縣建築規費收據、委託契約書、統一發票、複委託契約書、圓舜工程顧問有限公
    司請款單、工程委託設計契約、顏榮春建築師事務所收據、台北縣政府工務局八
    六板建字第一０九０號建造執照、設計圖、原告八十九年一月十日函及請款單、
    存證信函、臺灣省建築師開業證書、建築師證書、被告聯絡便函、臺灣省建築師
    公會各辦事（連絡）處會員業務酬金代收轉付辦法處理要點、建築線、台北縣政
    府工務局函、建築線指定申請書圖、台北縣政府工務局建造執照設計變更通知書
    、原告八十四年十一月二十三日函、請款單、台北縣政府工務局八十五年五月四
    日簡便行文表、班門聯合建築師事務所簽收單、台北縣政府工務局八十八年十二
    月七日函，另聲請訊問證人游榮富、賴振炎、游榮昌。
乙、被告方面：
一、聲明：駁回原告之訴及假執行之聲請，若受不利判決，願供擔保請准宣告免假執
    行。
二、陳述：
（一）依原告之主張及省（市）建築師公會建築業務章則第十五條之規定，建築師酬
      金之給付有其一定之時期及一定金額，另依民法第一百二十七條第七款之規定
      ，上開請求權之時效為二年，是無論依八十四年七月或八十六年變更設計核發
      建造執照時起算，皆己過二年之請求權時效，被告自得拒絕給付。
（二）被告於八十三年三月將所欲開發之台北縣板橋市○○段72、73、74、75、76、
      77、78、80、81、82、83、84、85、86、87、88、91、92、95、96、99等地號
      之土地交予原告，由其參照被告與地主之預約設計。惟原告僅就 81-88、91、
      92、95、96、99等地號之土地，屬於商業區之部分完成設計，對於其他部分即
      屬於住宅區者卻未能完成設計，並因原告對住宅區七二號等土地之疏忽，以致
      於整個土地開發案皆遭地主反對而致解約之地步，故原告就本設計案非但沒有
      完成設計，亦因其之疏失而導致開發案之流產，是原告無權請求報酬。
（三）本件合建地號土地分屬地主多人，其土地分屬商業區及住宅區，為規劃及所有
      權之完整，故有交換土地之約定，惟因住宅區即七十二至七十八等地號土地，
      原告對法令不清楚，以致於疏忽掉「截角」之情形，若依法令截角則可建面積
      將可使用面積縮至極無法使用之狀態，並因此遭致地主之反對，而原告對於上
      開情狀卻遲至八十四年七月於被告與地主完成合建契約後方告知。
（四）否認原告所陳被告曾在八十六年一月承諾以現金或等值房屋之情。
（五）原告已自陳被告曾指示其將76、77、78等三筆地號納入基地規劃範圍，被告公
      司負責土地開發之湯鎮魁先生要求並為其規範和平段72、73地號與（ 76、 77
      、78地號同地主），原告並規劃暫以巷道廢除後之基地草圖供參考，並於八十
      四年六月二十四四日為七二、七三地號申請建築線且己核准等語，可知七二、
      七三地號亦為原告接受委任規劃之範圍。
三、證據：提出省（市）建築師公會建築業務章則、地籍圖、截角地籍圖、截角後面
    積比較表。
    理      由
一、原告起訴主張其於八十三年間受被告委託，就坐落台北縣板橋市○○段第八二地
    號等十七筆土地，負責設計、監造等工程新建事宜，並約定被告應給付原告設計
    監造費用二百零四萬三千八百六十五元。原告於八十四年間掛號經台北縣政府工
    務局建築管理課審查書圖予以收件受理後，被告同時依約給付前開費用百分之五
    十即一百零二萬一千九百三十二元，餘款約定於台北縣政府工務局核發許可建造
    執照後付款。嗣後前開新建工程在八十四年七月二十五日取得建造執照，但被告
    因與前數土地地主合建協議發生變故，乃要求原告辦理變更設計，廢除前述建造
    執照，原告為此代被告支出簽證費用及建造規費等。該重新申請案件於八十六年
    八月十六日獲台北縣政府工務局核發建造執照，至此被告應給付之費用除首開約
    定設計監造費用餘額外，連同變更設計過程中墊繳費用，共計二百十六萬二千八
    百八十八元。經原告請求被告給付，被告應允俟該合建房屋建築完工後，再以優
    惠折價移轉房屋與原告抵償上開費用，原告並未同意選擇受讓房屋以抵償費用，
    但上述合建工程被告卻遲未開工。原告早於八十六年八月十六日即依約完成設計
    、監造等書圖及應辦理事務，屢次催告被告給付積欠之費用，均未獲置理。為此
    爰依被告委託原告設計、監造等契約之法律關係，起訴請求被告給付二百十六萬
    二千八百八十八元，及自起訴狀繕本送達翌日起至清償日止按年息百分之五計算
    之利息等語。被告則以：依省（市）建築師公會建築業務章則第十五條之規定，
    及民法第一百二十七條第七款之規定，原告請求權已罹於二年之時效，被告自得
    拒絕給付。又原告就受託設計之土地，僅完成商業區之部分設計，對於屬於住宅
    區之七二、七三地號土地部分，卻未能完成設計，以致整個土地開發案皆遭地主
    反對而解除契約，故原告並未完成設計，自無權請求報酬。另否認原告所陳被告
    曾在八十六年一月承諾以現金或等值房屋之情等語，資為抗辯。
二、原告主張其於八十三年間受被告委託，就坐落台北縣板橋市○○段第76、77、78
    、80、81、82、83、84、85、86、87、88、91、92、95等十七筆地號土地，負責
    設計、監造等工程新建事宜，並約定被告應給付原告設計監造費用二百零四萬三
    千八百六十五元；原告於八十四年間掛號經台北縣政府工務局建築管理課審查書
    圖予以收件受理後，被告同時依約將前開費用百分之五十即一百零二萬一千九百
    三十二元繳入臺灣省建築師公會台北聯絡處等事實，已據其提出台北縣政府工務
    局八四板建字第八四一號建造執照、拆除執照、台北縣建築規費收據、委託契約
    書、統一發票、複委託契約書、工程委託設計契約、顏榮春建築師事務所收據為
    證，然被告則辯稱其係在八十三年三月將所欲開發之台北縣板橋市○○段72、73
    、74、75、76、77、78、80、81、82、83、84、85、86、87、88、91、92、95、
    96、99等地號之土地交予原告，由其參照被告與地主之預約設計，但原告並未依
    約完成受委託事項等語。是本件爭執之重點在於：(1)兩造間契約類型為何？(2)原
    告之請求權是否已罹於時效？現分述如下。
三、按委任者，謂當事人約定，一方委託他方處理事務，他方允為處理之契約，民法
    第五百二十八條定有明文。原告於本院八十九年十二月二十一日言詞辯論期日當
    庭陳稱：「：：：我是負責這筆土地開發的設計，建築物的設計、監造，一開始
    負責設計圖面、討論、定案、辦理建築線、辦理專案報告、申請建築執照需要的
    文件，關於申請建築執照所需的文件均是由我處理，申請到建築執照後我們再委
    託水電技師處理消防、給水、電氣、排水、電信等事項，再委託結構技師做結構
    計算、鋼筋施工圖，做好後交給被告建設公司辦理開工，之後如果開工工程進行
    中，我們要負責監造，但本件沒有開工，所以後面的事務我都沒有做，本件做到
    申報開工，但是沒有動工，在處理上述事務過程中，我均有跟被告公司的人報告
    ，：：：」等語，此均為被告所不爭執。被告既然委託原告處理關於土地開發設
    計、建築物設計監造等事務，則兩造間存在委任契約關係，首堪認定。
四、經查：（一）原告於八十四年間掛號經台北縣政府工務局建築管理課審查書圖予
    以收件受理，嗣於八十四年七月二十五日取得建造執照，又被告復要求原告辦理
    變更設計，廢除前述建造執照，原告為此代被告支出簽證費用及建造規費等；該
    重新申請案件於八十六年八月十六日獲台北縣政府工務局核發建造執照，至此被
    告應給付之費用除首開約定設計監造費用餘額外，連同變更設計過程中墊繳費用
    ，共計二百十六萬二千八百八十八元，原告早於八十六年八月十六日即依約完成
    設計、監造等書圖及應辦理事務等情，乃原告自陳者，並有台北縣政府工務局八
    四板建字第八四一號建造執照、拆除執照、台北縣建築規費收據、委託契約書、
    統一發票、複委託契約書、圓舜工程顧問有限公司請款單、工程委託設計契約、
    顏榮春建築師事務所收據、台北縣政府工務局八六板建字第一０九０號建造執照
    、設計圖等可證。（二）又原告均有向被告報告前述事務處理進度，已據原告於
    上述言詞辯論陳述綦詳，被告對此亦不否認。（三）至於兩造提出臺灣省建築師
    公會各辦事（連絡）處會員業務酬金代收轉付辦法處理要點、省（市）建築師公
    會建築業務章則等，是否在兩造成立委任契約時，有納入成為契約約定內容，並
    未見原告舉證以實其說。另原告於本院八十九年八月二十一日言詞辯論期日已陳
    述稱：「：：：兩造間沒有約定給付期限，原來依照工會標準訂給付期限，後來
    變更設計又陸續支出費用，所以沒有依照工會標準計算，如果有支出就請款。」
    等語，及被告亦表示兩造間沒有特別約定等語。是前述建築師公會所定處理要點
    業務章則，自非兩造間委任契約關於報酬、墊款給付期限之約定內容。顯然兩造
    就報酬、墊款給付期限並未約定。是依原告主張觀之，其既於八十六年八月十六
    日即依約完成設計、監造等書圖及應辦理事務，自此時起即得隨時請求被告給付
    該等報酬及墊付之款項。
五、惟依民法第一百二十七條第七款規定：「左列各款請求權，因二年間不行使而消
    滅：：：：七技師、承攬人之報酬及其墊款。」，其立法理由謂本條臚舉之請求
    權，宜速履行，亦有速行履行之性質，故消滅時效期間定為二年。再者，所謂技
    師係指從事於一切工程之設計、監督之人，承攬人則指同法第四百九十條規定為
    他人完成一定工作之人。據查，原告為建築師，有臺灣省建築師開業證書、建築
    師證書在卷足憑。而建築師之業務，依建築師法第十六條規定為：「受委託人之
    委託，辦理建築物及其實質環境之調查、測量、設計、監造、估價、檢查、鑑定
    等各項業務，並得代委託人辦理申請建築許可、招商投標、擬定施工契約及其他
    工程之接洽事項。」，又兩造訂立之委任契約，其內容為委託原告即建築師擔任
    設計及監造事務，已如前述。本條第七款所稱之「技師」，解釋上非必為依技師
    法領得技師證書者為限；另七十一年一月四日修正公布民法總則編時，建築師法
    業已公布施行，是此所稱之技師自應包括建築師等專門職業技術人員。原告請求
    被告給付報酬、墊款等建築師之報酬及其墊款請求權，仍有本法第一百二十七條
    第七款技師短期消滅時效規定之適用。卷查，原告係遲於八十九年一月十日方請
    求被告付款，有原告八十九年一月十日函及請款單、存證信函足稽；至於在此之
    前是否有時效中斷之事由存在，均未見原告舉證證明。是自八十六年八月十六日
    其得請求被告給付報酬、墊款時起，至原告請求時止，已逾上述二年消滅時效，
    故原告本件報酬、墊款給付請求權，因二年間不行使而消滅，被告自得拒絕給付
    。
六、從而，原告本於被告委託原告設計、監造等委任契約之法律關係，請求被告給付
    二百十六萬二千八百八十八元，及自起訴狀繕本送達翌日即八十九年五月十六日
    起至清償日止按年息百分之五計算之利息，為無理由，應予駁回。其訴既經駁回
    ，則假執行之聲請即失所附麗，應併予駁回之。
七、因本件事證已臻明確，兩造其餘主張陳述及所提之證據，均毋庸再予審酌，附此
    敘明。
八、結論：
    本件原告之訴為無理由，依民事訴訟法第七十八條，判決如主文。
中      華      民      國    九十      年      四      月    二十六    日
                             民事第三庭法      官  賴錦華
右為正本係照原本作成
如對本判決上訴，須於判決送達後廿日內向本院提出上訴狀
中      華      民      國    九十      年      四      月      三十    日
                                        法院書記官  葛映嵐


司法院資訊處製作；財團法人民間司法改革基金會備份。
